臺灣屏東地方法院刑事判決　　　　　　　95年度訴字第1149號
公　訴　人　臺灣屏東地方法院檢察署檢察官
被　　　告　甲○○
上列被告因違反毒品危害防制條例案件，經檢察官提起公訴（95
年度毒偵字第1877、1910號），嗣因被告就被訴犯罪事實為有罪
之陳述，並聽取當事人之意見後，本院裁定改由受命法官獨任進
行簡式審判程序並判決如下：
    主  文
甲○○施用第一級毒品，累犯，處有期徒刑壹年肆月。
    事  實  及  理  由
一、被告甲○○，於民國89年間，因違反毒品危害防制條例案件
    ，經本院以89年度毒聲字第376 號裁定，令入勒戒處所觀察
    勒戒後，因有繼續施用之傾向，再經本院以89年度毒聲字第
    725 號裁定令入戒治處所予以強制戒治，因其成效經評定為
    合格，由本院以89年度毒聲字第1840號裁定停止戒治並交付
    保護管束，因保護管束期間，仍有施用毒品之情事，經本院
    以89年度年度毒聲字第2446號裁定撤銷停止戒治，再施以強
    制戒治，於90年6 月3 日強制戒治執行完畢因續徒刑出戒治
    處所。又於93年間再因違反毒品危害防制條例案件，經本院
    以93年度訴字第878 號判決判處有期徒刑10月確定。詎甲○
    ○仍不知戒絕毒癮，復基於施用第一級毒品海洛因之犯意，
    自95年8 月14日起至95年9 月21日止，在屏東縣屏東市鵬程
    里光大五巷95之1 號住處，以將海洛因摻水加入注射針筒混
    合後注射入手臂血管之方式，施用第一級毒品海洛因多次，
    嗣為警分別於(一)95年8 月14日17時30分許，在屏東市光武2
    巷66號前為警查獲；(二)95年9 月18日15時許，在屏東市○○
    路上為警查獲。
二、訊據被告僅坦承有於95年8 月14日、95年9 月21日各施用一
    次海洛因，惟查：
  (一)被告所採集之尿液，經送驗均呈嗎啡陽性反應，有卷存尿液
    採證編號姓名對照表2 紙、台灣檢驗科技股份有限公司95年
    9 月7 日編號KＺ000000000000號及95年10月5 日編號KＺ0000
    00000000 號檢驗報告各1 紙可證。
  (二)本件被告於警詢時分別自白「平均約4-5 天施打1 次海洛因
    」、「3 至4 天施打1 次」等語（見屏東縣警察局屏東分局
    屏警分偵字第0950048095號卷第5 頁、同分局屏警分刑字第
    0950046546號卷第4 頁），而被告有上開毒品前科及於95年
    1 月22日始因違反毒品危害防制條例案件徒刑執行完畢出獄
    ，有卷存臺灣高等法院被告前案紀錄表1 紙可稽，可知被告
    於出獄後，在短短不到7 月的時間內，即再度施用相同之毒
    品海洛因，顯見其並未戒絕毒癮；再參以施用毒品，本具成
    癮性，施用者一經上癮，即難戒斷，在其主觀依賴毒品之心
    理下，須持續、密接施用毒品以解癮，再犯率高，故施用毒
    品犯罪，為集合犯之本質，詳如下所述，且被告二次為警查
    獲驗尿，均呈嗎啡陽性反應。綜合上開之補強證據在在均可
    佐證被告上開警詢之自白與事實相符。
  (三)綜上所述，被告犯行應可認定。
三、論罪科刑：
  (一)查海洛因，為毒品危害防制條例第2 條第2 項第1 款所規定
    之第一級毒品，核被告所為，係犯毒品危害防制條例第10
    條第1 項之施用第一級毒品罪。
  (二)吸收犯：被告持有第一級毒品海洛因進而施用，其持有之低
    度行為均為施用之高度行為吸收，不另論罪。
  (三)集合犯：
    集合犯與接續犯、連續犯的概念：
      (1)集合犯的概念：刑事法若干犯罪行為態樣，本質上原具
        有反覆、延續實行之特徵，立法時既予特別歸類，定為
        犯罪構成要件之行為要素，則行為人基於概括之犯意，
        在密切接近之一定時、地持續實行之複次行為，倘依社
        會通念，於客觀上認為符合一個反覆、延續性之行為觀
        念者，於刑法評價上，即應僅成立一罪。學理上所稱「
        集合犯」之職業性、營業性或收集性等具有重複特質之
        犯罪均屬之（最高法院95年度台上字第1079號判決參照
        ）。惟在判斷哪一種構成要件行為，預計就是集合行為
        ？首先要藉助「文義解釋」，也就是從法條所描述文字
        的通常語意來判斷（如：「收集」、「常業」即屬之）
        ；當文義解釋無法提供明確答案時，則必須探究系爭處
        罰規範的目的來解釋，並參酌實際生活上犯罪的典型實
        施型態來綜合判斷【參照林鈺雄著「新刑法總則」，20
        06年9 月初版，第557 、558 頁】。在我國實務上，依
        上開最高法院95年度台上字第1079號判決之見解，認為
        經營、從事業務、收集、販賣、製造、散布等行為概念
        ，即認為有反覆、延續實行之特徵。
      (2)是否屬於集合犯之判斷：並非所有構成要件之行為具有
        反覆實施之特徵，即當然成立集合犯，而得評價為一罪
        ，仍須行為人係基於概括之犯意，在密切接近之一定時
        、地持續實行之複次行為，而依社會客觀通念，認為符
        合一個反覆、延續性之行為觀念，在刑法評價上，始得
        評價為一罪。因此，行為人之數次行為，在主觀上如係
        分別起意，或客觀上非係利用同一機會為之，則因該數
        次行為間，對於同一社會法益，並不具侵害法益同一性
        ，在評價上則應成立數罪【參照甘添貴著「罪數理論之
        研究」，2006年4 月版，第63頁至第68頁】。
      (3)接續犯的概念：行為人主觀上就同一犯罪構成事實，以
        單一行為之數個舉動接續進行，以實現一個犯罪構成要
        件，侵害同一法益，客觀上亦認係實施一個犯罪行為（
        最高法院71年台上字第2837號判例、92年度台上字第67
        44號判決參照）。
      (4)連續犯的概念：連續犯，係行為人主觀上須基於一個概
        括之犯意，客觀上須先後數行為，逐次實施而具連續性
        ，侵害數個同性質之法益，其每一前行為與次行為，依
        一般社會健全觀念，在時間差距上，可以分開，在刑法
        評價上，各具獨立性，每次行為皆可獨立成罪，構成同
        一之罪名。
      (5)集合犯與接續犯、連續犯之區別：在集合犯的法定構成
        要件行為，已經包含了反覆實施的特性，亦即多次重複
        的行為才是集合犯違犯的「常態」與「典型」；而接續
        犯的法定構成要件行為，並未如此，因此可以以單次行
        為來違犯，也可以以接續行為的方式來違犯；至於連續
        犯，並無集合犯上開構成要件的特性，且連續犯符合有
        多次構成要件該當，而集合犯僅符合一次構成要件該當
        。
    施用毒品行為為集合犯：依毒品危害防制條例第2 條第1
      項所規定之「毒品」的定義，可知毒品，因有高度之成癮
      性及濫用性，即一方面因「耐藥性」的影響，導致行為人
      必須逐漸增加施用劑量，方能達成主觀之相同效果；他方
      面則因「生理依賴性」及「心理依賴性」的影響，導致行
      為人對毒品產生強烈渴求，終至不能根絕。職此，立法實
      務固以戒斷行為人之毒癮（包括身癮及心癮）為其首要；
      惟倘行為人曾經刑事處遇方式助其戒斷毒癮，猶再犯施用
      毒品，足見原所據以實施之治療程序，顯然不能收其實效
      ，是乃明定應依法追訴處罰。據此可知，施用毒品之行為
      本身，顯然具有反覆性及延續性之特徵；準此，「施用」
      即屬此類犯罪之常態，倘認「施用」，為數罪評價，恐與
      刑罰之過度評價禁止原則相悖。基此，於刑法評價上，「
      施用」毒品應僅成立「集合犯」之實質一罪【參酌最高法
      院呂潮澤庭長著「連續犯存廢爭議之參考意見」乙文，刊
      於台灣刑事法學會出版「連續犯規定應否廢除暨其法律適
      用問題」乙書第71頁；最高法院張淳淙審判長著「從刑法
      修正論行為之罪數- 牽連犯、連續犯及常業犯廢除後之實
      務因應」乙文，刊於司法文選別冊第29頁；最高法院花滿
      堂法官著「牽連犯、連續犯廢除後之適用問題」，刊於「
      最高法院學術研究會叢書(十二)- 刑法修正後之適用問題」乙
      書第178 、179 頁。另學者林鈺雄著「跨連新舊法之施用
      毒品行為- 兼論行為單數與集合犯、接續犯概念之比較」
      ，刊於2006年7 月本土法學雜誌第84期第141 頁以下；陳
      志輝著「牽連犯與連續犯廢除後之犯罪競合問題」乙文，
      刊於月旦法學雜誌第122 期第14頁；黃榮堅著「論連續犯
      之廢除- 參考德國法制上連續犯關係概念之處理」乙文，
      刊於台灣刑事法學會出版「連續犯規定應否廢除暨其法律
      適用問題」乙書第100 頁；許玉秀大法官著「一罪與數罪
      的理論與實踐(五)」乙文，刊於2006年5 月本土法學雜誌第
      82期第160 頁】。是檢察官認所起訴犯罪事實之二次施用
      毒品犯行係數罪併罰，即有誤會。
  (四)累犯：被告於93年間因違反毒品危害防制條例案件，經本院
    以93年度訴字第878 號判決判處有期徒刑10月確定，於95年
    1 月21日執行完畢，有上開臺灣高等法院被告前案紀錄表可
    證，其於徒刑執行完畢後5 年以內故意再犯本件有期徒刑之
    罪，為累犯，應依刑法第47條第1 項之加重其刑。
  (五)本院審酌被告有多次施用毒品犯行，有上開被告前案紀錄表
    可查，竟再為本案犯行，足見其不思悔改，自制力亦顯不佳
    ，惟考量被告於本院審理時即能坦承犯行，犯後態度良好，
    而其施用毒品行為於本質上係屬自我戕害行為，並未對社會
    造成直接而過鉅之損害，反社會性之程度應屬較低等一切情
    狀，量處如主文所示之刑，以資懲戒。
四、另就上開犯罪事實，除起訴書所載之二次施用海洛因【即於
    95 年8月14日19時30分許往前回溯96小時內某時（警力拘束
    期間應予扣除）、95年9 月21日20時17分許往前回溯96小時
    內某時（警力拘束期間應予扣除）】外，雖未據檢察官提起
    公訴，然此部分與檢察官起訴部分具有集合犯之實質一罪關
    係，依刑事訴訟法第267 條之規定，應為起訴效力所及，本
    院自應加以審酌，附此敘明。
五、據上論斷，應依刑事訴訟法第273 條之1 第1 項、第299 條
    第1 項前段，毒品危害防制條例第10條第1 項，刑法第11條
    前段、刑法第47條第1 項，判決如主文。
中　　華　　民　　國　　96　　年　　1 　　月　　18　　日
                  刑事第一庭    法  官  曾吉雄
以上正本證明與原本無異。
如不服本判決應於收受本判決送達後十日內向本院提出上訴書狀，
其未敘述上訴理由者，並得於提起上訴後十日內向本院補提理由
書狀（均須按他造當事人之人數附繕本）「切勿逕送上級法院」
                                書記官  潘美碧
中　　華　　民　　國　　96　　年　　1 　　月　　18　　日
本件論罪科刑法條：
毒品危害防制條例第10條
施用第一級毒品者，處 6 月以上 5 年以下有期徒刑。
